臺灣臺中地方法院刑事判決　　　　　　　　　　　　　九十三年度自字第一七三號
　　自　訴　人　育俊有限公司　設臺中市北屯區同樂巷二四之三號
　　代　表　人　甲○○
　　自訴代理人　張淑琪律師
　　被　　　告　丁○○
右列被告因詐欺等案件，經自訴人提起自訴，本院判決如左：
    主  文
丁○○無罪。
    理  由
一、自訴意旨略以：緣設於臺中縣大里市○○路一○一七號之義堅實業有限公司（以
    下簡稱義堅公司）係從事「鞋類批發業」，負責在臺灣地區接受鞋類訂單並購買
    材料後，供其設於大陸之子公司順裕鞋廠加工生產，而被告丁○○為義堅公司之
    總經理，同案被告庚○○則為義堅公司之董事長，二人均實際負責義堅公司及順
    裕鞋廠之經營。詎被告丁○○與同案被告庚○○明知義堅公司之財務狀況不佳，
    已無力支付貨款，竟共同基於為自己不法所有之概括犯意，自民國九十三年九月
    起至同年十一月二十四日止，仍佯作尚有資力，一方面反於先前與自訴人育俊有
    限公司小額買賣之交易方式，連續密集向自訴人大量購入ＰＵ皮料，總交易金額
    達新臺幣（下同）二百三十二萬七千五百三十一元；另方面則掏空義堅公司資產
    ，遂行惡性倒閉之計畫，嗣義堅公司所簽發用以支付第一期貨款之支票，經屆期
    提示，不獲付款，且迄今分文未付，自訴人始知受騙上當。另自訴人於九十三年
    十一月二十六日曾交付義堅公司ＰＵ皮料一批，貨款共計九十萬元，由義堅公司
    以該公司名義報關出口，到貨通知書上之受貨人原載明為順裕鞋廠，惟自訴人於
    九十三年十一月二十九日得知義堅公司已無付款能力後，即欲解除契約，追回該
    批貨物，鉅被告竟另行起意，基於為自己不法所有之意圖，於同日指示義堅公司
    職員丙○，向代辦報關業務之啟宙報關有限公司更改受貨人為「耐立公司」，而
    將該批貨物，易持有為所有，全數侵占入己，經自訴人以存證信函要求被告協助
    辦理退關，交還貨物，然被告均置之不理，因認被告與同案被告庚○○共同連續
    涉犯刑法第三百三十九條第一項之詐欺取財罪嫌，另單獨涉有同法第三百三十六
    條第二項之業務侵占罪嫌。
二、按犯罪事實應依證據認定之，無證據不得認定犯罪事實；不能證明被告犯罪或其
行為不罰者，應諭知無罪之判決，刑事訴訟法第一百五十四條第二項、第三百零
    一條第一項分別定有明文。其次，告訴人之告訴，係以使被告受刑事訴追為目的
    ，是其陳述是否與事實相符，仍應調查其他證據以資審認，最高法院著有五十二
    年臺上字第一三○○號判例可資參照。
三、本件自訴人認被告涉犯連續詐欺取財及業務侵占罪嫌，無非係以(一)被告係義堅公
    司之總經理；(二)同案被告庚○○曾於九十三年十一月間，以需支付義堅公司員工
    薪資為由向案外人山姆森國際貿易有限公司（以下簡稱山姆森公司）借款美金六
    萬零八百八十三元，經山姆森公司如數匯款後，同案被告庚○○即於九十三年十
    一月二十六日將該筆借款連同義堅公司之其餘款項全部提領一空，捲款而逃，並
    於九十三年十一月二十八日飛往加拿大，滯留不歸；而順裕鞋廠之二名臺籍幹部
    蘇碩堅（即同案被告庚○○之子）、呂協理（即同案被告庚○○之妻舅）亦於同
    年月二十六日在同案被告庚○○安排下，先行出境，行蹤不明，失去聯絡，致該
    鞋廠群龍無首，而由該鞋廠所在地管理區錦廈區委會接管；(三)順裕鞋廠自九十三
    年六月間起即因未支付伙食外包費導致工廠停伙，並自同年九月間起，即積欠員
    工薪資未發，嗣於九十三年十一月二十九日，始由山姆森公司董事長與錦廈區委
    會達成代墊餐費及薪資之協議；(四)九十三年十一月二十九日錦廈區委會李根旺主
    任以電話要求被告出面解決，被告竟表示要放棄順裕鞋廠之經營，不願善後等情
    ，並提出義堅公司變更登記資料、自訴人公司對帳單、成品交運單、發票、義堅
    公司所簽發之支票及其退票理由單、山姆森公司匯款資料、協議書、到貨通知單
    、存證信函等資料為其主要論據。惟訊據被告堅決否認有何詐欺取財或業務侵占
    之犯行，辯稱：伊僅為義堅公司及該公司在大陸投資之順裕鞋廠股東，而非總經
    理，義堅公司之董事長及總經理均為庚○○，伊未在義堅公司任職，而是設於大
    陸地區之準力貼合製品廠（以下簡稱準立製品廠）之總經理；義堅公司向自訴人
    買貨的事，均與伊無關，伊亦不知有買賣之事；九十三年十一月二十九日庚○○
    即未到公司上班，當日曾以電話聯絡上庚○○，但他說不方便出面就掛電話了；
    伊原先向順裕鞋廠之協理己○○說準立製品廠會將錢送過去順裕鞋廠，但第二天
    發現庚○○將銀行的錢均領走，所以原來的計畫就沒有辦法繼續；而義堅公司向
    自訴人購買之皮料，目前是放在深圳船公司所租用之倉庫內，先前伊建議義堅公
    司職員丙○這些貨物不可再送去順裕鞋廠，因而變更受貨人名義，此舉是為避免
    該貨物被大陸政府沒收，以保障義堅公司債權人之債權，伊並未將該貨物據為己
    有等語。
四、本院查：
  (一)詐欺取財罪部分：
  1.查自訴人所提出之義堅公司變更登記資料、對帳單、成品交運單、發票、義堅公
    司所簽發之支票及其退票理由單、存證信函等資料，固足以證明義堅公司曾向自
    訴人訂購貨物，且嗣後有積欠貨款未為給付之事實，惟尚不足以作為被告為義堅
    公司之實際經營者，且其向自訴人購買貨物時，有不法所有之意圖之證明。
  2.證人辛○○固於本院審理時到庭證述：義堅公司之董事長是庚○○，總經理是被
    告，這是同業界均知悉之事，且己○○不止一次告訴伊，庚○○僅是小股東，負
    責生產方面，被告才是最大股東，並負責義堅公司之財務，且為義堅公司及順裕
    鞋廠之總經理，義堅公司之薪水均是被告在處理云云，而證人即山姆森公司之負
    責人乙○○於本院審理時證述：有聽己○○說義堅公司總經理是被告，被告亦有
    投資順裕鞋廠，依照己○○之意思，好像是說義堅公司之後臺就是被告云云。惟
    查：
  查被告就供稱：伊是準立製品廠之總經理乙節，業據提出載有準立製品廠「總經
    理丁○○」之「廣東省臺灣同胞投資企業確認證書」一份為證，而足堪認定其確
    為準立製品廠之總經理無誤。
  證人即原義堅公司、順裕鞋廠之業務協理己○○於本院審理時則結證稱：義堅公
    司之業務均要向董事長庚○○報告，義堅公司並無總經理，財務亦由庚○○掌管
    ；因為被告係準立製品廠之總經理，所以大家都稱他「楊總」，並未向辛○○及
    乙○○說過被告是義堅公司及順裕鞋廠之總經理，亦未跟辛○○說義堅公司之職
    員薪水均是被告在處理等語；證人即原在義堅公司擔任會計職務之職員戊○○於
    本院審理時亦證述：義堅公司及個人的支票均由庚○○簽發，存摺則放在伊這裡
    ，印章則在庚○○那裡，領款必須庚○○蓋章才能領，庚○○本人也可以去領款
    ，被告是義堅公司股東，並未在義堅公司上班，亦無支領義堅公司薪水，因為他
    在大陸設有準立製品廠，所以都稱呼他「楊總」，義堅公司並無總經理，所有事
    務均是庚○○在決策，財務亦是由庚○○管理，業務則由己○○負責，但重要決
    策亦須庚○○授權，義堅公司員工薪水都是靠順裕鞋廠付給義堅公司之薪水支付
    ，被告並未處理過義堅公司之財務，只有三至四次因義堅公司票款不足，而向被
    告調借等語，就被告並非義堅公司之總經理，義堅公司並未設置總經理職位，且
    義堅公司財務均是由同案被告庚○○負責，稱呼被告「楊總」是因為他是準立製
    品廠之總經理各節，均相符合。且觀諸證人己○○及戊○○原分別為順裕鞋廠及
    義堅公司之職員，義堅公司及順裕鞋廠突然宣告倒閉，對其權益影響甚鉅，如被
    告確為義堅公司及順裕鞋廠之經營管理階層，其二人當無故為有利於被告之證言
    之可能，因此其二人前揭證述應堪採信。
  另證人乙○○亦證述：與義堅公司接洽都是由己○○處理，有聽己○○說被告是
    從事別的行業，他是準立製品廠之總經理，與被告並無業務接觸，見面時亦未提
    到他是在何處擔任何職務，是因為己○○及庚○○之描述而認為被告是順裕鞋廠
    及義堅公司之老闆，己○○介紹被告是「楊總」時，並未說到是何公司之總經理
    等語，足證證人己○○亦未曾明確告知證人乙○○被告係義堅公司之總經理，純
    粹係因證人己○○介紹被告為「楊總」等情，致其主觀上產生被告係在義堅公司
    擔任總經理之誤會，因此，自難以其證言採為不利於被告之證據。
  其次，證人辛○○於本院審理時證陳：伊於八十四年至八十九年間，係自訴人之
    代表人，現雖非自訴人之名義負責人，但仍為自訴人實際執行業務之人，掛名總
    經理，自訴人代表人甲○○係證人辛○○之丈母娘等情，足證其與自訴人利害與
    共，關係甚為密切，是其證言難免有偏頗自訴人而不利於被告，且其證言復與證
    人己○○及戊○○相悖，因此自難遽信其前開證言與事實相符。
  再者，經本院依職權向勞工保險局調取被告歷年投保資料，其勞工保險之投保單
    位亦未出現過「義堅公司」名稱，因此自訴人指訴被告係義堅公司總經理等情，
    自難憑採。
  又證人己○○雖證述：被告曾說是義堅公司之大股東，庚○○亦如此說等語，惟
    查，經本院依職權向財團法人金融聯合徵信中心查詢結果，義堅公司之董事即同
    案被告庚○○之出資額為二百萬元，而被告之出資額為一百四十萬元，另被告之
    兄弟楊正育則為四十萬元等情，有公司董監事及經理人名單一份在卷可稽，由上
    開登記資料觀之，即使被告與其兄弟楊正育之出資額總和，仍小於同案被告庚○○一人之出資額，因此義堅公司之最大股東應係同案被告庚○○而非被告。進一
    步言，縱認被告係義堅公司之最大股東，惟查依公司法第一百零八條規定，有限
    公司應設董事執行業務及代表公司，因此義堅公司業務之執行者，仍係身任董事
    職務之同案被告庚○○，被告既僅具股東身分，而為單純之投資者，在有限公司
    經營者與投資者分離之情形下，其並不具有參與公司之經營管理或代表公司之權
    利，因此即使被告身為義堅公司之最大股東，除有積極證據足以證明被告實際上
    確有參與義堅公司業務之決策及執行，否則仍難令其就義堅公司之業務執行等事
    項負責。惟自訴人就此並未提出足以令本院形成此項心證之證據，自難認義堅公
    司與自訴人間之交易行為，與被告有何牽涉，或認為被告對於順裕鞋廠積欠薪資
    及伙食外包費等情均有所知悉。至自訴人所提出由義堅公司傳真給順裕鞋廠之出
    散貨明細表上雖有：「C.C楊總」之記載，惟查證人己○○就為何會有此項記載
    ，表示：無法回答等語，且縱義堅公司確實將該明細表併傳真予被告知悉，亦無
    法逕予推斷被告有參與義堅公司之經營。是該明細表亦不能採為對被告不利之證
    據。
  2.另自訴人雖指訴在同案被告庚○○失去聯絡，潛逃國外後，順裕鞋廠因為積欠員
    工薪資及伙食外包費而遭其所在地管理區錦廈區委會接管，經錦廈區委會李根旺
    主任於九十三年十一月二十九日，以電話要求被告出面解決，被告竟表示要放棄
    順裕鞋廠之經營，不願善後等情，惟查證人己○○於本院審理時證陳：在九十三
    年十一月二十八日伊打電話回臺灣問庚○○，為何順裕鞋廠之幹部都不見了，他
    就說工廠他不要了，並叫伊離開順裕鞋廠，伊即離開，後來被告叫伊先回去工廠
    ，安撫員工，以防暴動，翌日中午他會請準立製品廠先送錢過來發薪水，伊想為
    了員工及工廠，如果有人願意接手公司，出面解決薪水及公司營運事項也是好事
    ，所以就回去順裕鞋廠，後來是丁○○之哥哥楊正育發現庚○○將銀行的錢都領
    走了，所以跟伊說在此情形下，無法再拿錢出來等語，而證人乙○○亦於本院審
    理時證稱：關於九十三年十一月二十九日被告說義堅公司被庚○○虧空所以不願
    意再幫忙乙事，是聽己○○所說，伊並未與被告接洽等語；證人辛○○亦於本院
    審理時證述：在九十三年十一月二十九日均是由己○○聯絡被告，當時並未與被
    告直接接洽等語，是證人乙○○及辛○○於順裕鞋廠被錦廈區委會接管之際，既
    未與被告直接洽商，且證人己○○應無偏袒被告之可能，亦如前述，因此關於其
    證述被告知悉同案被告庚○○放棄義堅公司及順裕鞋廠之經營時之反應及處理情
    形等情，應堪採信。而被告就義堅公司之出資額為一百四十萬元等情，業如前述
    ，則在其投資金額並非少數之情形下，擬再行挹注資金，以化解順裕鞋廠及義堅
    公司之危機，維持正常運作，惟因事後發覺義堅公司銀行資金已遭提領一空，而
    經衡量後，不願再行出資，亦屬人情之常，自不能因被告曾表示願意出資解除義
    堅公司之危機而認其確有負責義堅公司之財務事實。另義堅公司為有限公司，被
    告僅就其出資額，對義堅公司負其責任，並無再行出資解救義堅公司及順裕鞋廠
    危機之義務，當亦無法因被告事後拒絕再行出資，遽認其就義堅公司與自訴人之
    交易行為，亦具有詐欺之不法意圖。
  3.又自訴人指訴同案被告庚○○在山姆森公司應其要求匯款後，即於九十三年十一
    月二十六日將該款項連同義堅公司其餘款項提領一空，捲款而逃等情，惟查依自
    訴人前揭指訴，取走山姆森公司匯款及義堅公司相關款項者，乃為同案被告庚○○，並非被告，其復未能就被告對於同案被告庚○○擅自取走前揭款項之行為，
    有犯意聯絡，舉出任何證據證明之；再參以同案被告庚○○業於九十三年十一月
    二十八日由桃園中正機場出境等情，亦有入出境查詢結果附卷可查，如被告就前
    揭行為與同案被告庚○○有犯意聯絡，理應與同案被告庚○○一樣避走他鄉，而
    無繼續指示證人己○○安撫順裕鞋廠之員工，並一度打算再提撥資金至順裕鞋廠
    以解除其危機。是由被告在同案被告庚○○出境失去蹤影後之舉措觀之，縱同案
    被告庚○○確有涉犯詐欺取財罪嫌，亦應與被告無涉。
  (二)業務侵占罪部分：
  1.自訴人雖指訴因義堅公司不能支付貨款，所以已以口頭方式解除與義堅公司關於
    九十三年十一月二十六日所交付之ＰＵ皮料一批之買賣契約，而被告基於義堅公
    司總經理之業務關係持有該批已屬自訴人所有之貨物，卻於同年月二十九日以更
    改受貨人之方式，易持有為所有，而將之侵占入己云云。惟查：
  證人辛○○雖於本院審理時證述：曾請乙○○去談退貨的事，而伊本人第一次是
    跟己○○要求解約、退貨，後來再找丙○，希望他們辦理退關將貨還給伊，以減
    輕伊損失；但丙○說他已經找不到董事長及總經理；最後伊再找啟宙報關行之雷
    先生，但他說至少要六十萬元才願意將貨物還給伊云云。惟查證人乙○○於本院
    審理時證述：自訴人並未請伊去跟義堅公司處理解除買賣契約之事，只有找伊去
    協商退貨等語；而證人己○○於本院審理時亦證稱：辛○○並未向伊說過退貨之
    事等語；至於丙○僅係義堅公司之職員等情，亦據證人辛○○於本院審理時證述
    明確，而啟宙報關行之雷先生更非義堅公司之負責人或代理人，因此丙○及雷先
    生均無法代義堅公司受領解除契約之意思表示。況自訴人雖以義堅公司已不能支
    付貨款為由，主張取得法定解除權，然查，自訴人對義堅公司請求貨款之債權，
    給付之標的為金錢，而屬種類之債，並無所謂給付不能之問題，因此自訴人自不
    能依民法第二百五十六條主張因義堅公司給付不能而解除契約。又查自訴人於九
    十三年十一月二十六日交付予義堅公司之ＰＵ皮料，其貨款之支付日期應為九十
    四年一月下旬等情，亦經證人辛○○於本院審理時證述無訛。則在其所指訴被告
    以更改受貨人之方式侵占該貨物之時間（九十三年十一月二十九日），義堅公司
    之貨款履行期尚未屆至，自訴人亦無由依據民法第二百五十四條之規定，以義堅
    公司遲延給付，經定期催告後仍不於期限內履行，而解除契約。換言之，在九十
    三年十一月二十九日自訴人尚未取得任何法定解除權，縱其向義堅公司為解除契
    約之意思表示，仍不生合法解除契約之效力。準此，自訴人於九十三年十一月二
    十六日因買賣而交付予義堅公司之ＰＵ皮料一批，在更改受貨人之時，所有權仍
    屬義堅公司所有。自訴人指訴其為該貨物之所有權人云云，亦屬無據。
  再者，被告並非義堅公司之總經理，亦未在義堅公司擔任任何職務乙節，已如前
    述。因此其並非因從事業務而持有自訴人出賣予義堅公司貨物之人；又自訴人於
    九十三年十一月二十六日所交付之ＰＵ皮料一批，在同年月二十九日更改受貨人
    之際，既仍屬義堅公司所有，則縱認被告有持有該貨物之事實，亦非屬為自訴人
    而持有；又自訴人並未曾舉證證明耐立公司與被告有何密切關聯，則被告如有為
    自己不法所有之意圖，大可直接將該貨物之受貨人更改為由其擔任總經理之準立
    製品廠即可立即取得該貨物之占有，又何須再透過耐立公司而大費周章？是亦難
    認被告令丙○更改受貨人之舉，有何不法所有意圖。
五、綜上所述，自訴人所舉證據，不能證明被告有詐欺取財及業務侵占罪嫌，此外，
    復查無其他積極證據足以證明被告有自訴人所指詐欺取財及業務侵占之犯行，不
    能證明被告犯罪，依法應為無罪之諭知。
六、至自訴人聲請本院傳喚證人丙○到庭，以證明被告有指示其更改到貨通知單上之
    受貨人名稱，惟此節業據被告於本院審理時供承在卷，且此對於本院認定被告是
    否涉犯業務侵占罪嫌之心證形成並不生影響，核無傳訊之必要，併此敘明。
七、同案被告庚○○部分，俟其到案後另行審結。
據上論斷，應依刑事訴訟法第三百四十三條、第三百零一條第一項，判決如主文。
中      華      民      國      九十四      年    五    月    三十一    日
                                臺灣臺中地方法院刑事第四庭
                                    審判長法  官  張  靜  琪
                                          法  官  賴  妙  雲
                                          法  官  郭  妙  俐
右正本證明與原本無異。
如不服本判決，應於判決送達後十日內向本院提出上訴狀，上訴於臺灣高等法院臺中
分院( 須附繕本 )。
                                          書記官
中      華      民      國      九十四      年    五    月    三十一    日
